臺灣高等法院臺中分院民事判決
110年度上字第174號
上  訴  人  雷隆程  
訴訟代理人  周仲鼎律師
複  代理人  繆昕翰律師
被  上訴人  林博暐  
上列當事人間終止借名登記事件，上訴人對於民國110年2月9日
臺灣臺中地方法院108年度訴字第3479號第一審判決提起上訴，
本院於111年2月16日言詞辯論終結，判決如下：
    主  文
上訴駁回。
第二審訴訟費用由上訴人負擔。
    事實及理由
壹、上訴人主張：伊於民國104年初以新臺幣（下同）555萬元之
    價格，向訴外人柯○○購買臺中市○區○○段○○段000○號建物（
    門牌號碼臺中市○區○○路0段000號2樓之1）及其坐落之基地
    即同小段6、6-1、6-4、6-5等地號土地（權利範圍皆為1萬
    分之385，下合稱系爭房地），伊於簽約時以現金支付第1期
    款10萬元，並簽發票面金額30萬、115萬元支票予柯○○以支
    付用印款。然伊因債信問題，無法向銀行貸款支付尾款，遂
    透過被上訴人之母王○○與被上訴人成立借名登記契約，將系
    爭房地借名登記於被上訴人名下，並以被上訴人名義向高雄
    銀行大里分行貸款350萬元支付尾款，伊已陸續匯款14萬200
    0元予被上訴人支付房貸。嗣伊於107年3月7日以存證信函向
    被上訴人表示終止借名登記之法律關係，請求被上訴人將系
    爭房地所有權移轉登記予伊，遭被上訴人拒絕，始知被上訴
    人已於106年11月11日將系爭房地出售予訴外人盧○○（原判
    決誤載為盧○○），並辦妥所有權移轉登記。被上訴人客觀上
    已無法返還系爭房地，致伊受有無法取回系爭房地之損害，
    為此依民法第226條第1項規定為一部請求，求為命被上訴人
    給付300萬元本息之判決。
貳、被上訴人則以：系爭房地係上訴人介紹王○○所購買，並登記
    於伊名下，伊已匯款121萬元、76萬元給上訴人以支付買賣
    價金，並以系爭房地向高雄銀行大里分行設定最高限額抵押
    權貸款350萬元支付系爭房地之尾款。上訴人所匯款之14萬2
    000元，係向伊承租系爭房地應付之租金，否認兩造間就系
    爭房地存有借名登記之法律關係等語，資為抗辯。
參、原審為上訴人敗訴之判決，上訴人不服，提起上訴。並上訴
    聲明：㈠原判決廢棄。㈡被上訴人應給付上訴人300萬元，及
    自起訴狀繕本送達翌日起至清償日止按年息5％計算之利息。
    ㈢願供擔保請准宣告假執行。被上訴人則答辯聲明：㈠上訴駁
    回。㈡如受不利判決，願供擔保請准宣告免為假執行。
肆、得心證之理由：
一、按稱借名登記者，謂當事人約定一方將自己之財產以他方名
    義登記，而仍由自己管理、使用、處分，他方允就該財產為
    出名登記之契約，是出名人與借名人間應有借名登記之意思
    表示合致，始能成立借名登記契約。又不動產登記當事人名
    義之可能原因容有多端，或為贈與，或為財產預先分配，或
    為特定契約關係之擔保（如信託之讓與擔保），非必然為借
    名登記。因此，主張借名登記者，自應就該借名登記之事實
    負舉證責任。
二、本件上訴人主張系爭房地係其所有並借用被上訴人名義登記
    之情，為被上訴人所否認，參諸前揭說明，應由上訴人就此
    事實負舉證責任。經查：
（一）關於兩造間如何達成借名登記契約之意思表示合致，上訴
      人於本院先是稱：當時是王○○代理被上訴人去跟上訴人成
      立借名登記契約，繼而改稱：借名登記契約是上訴人跟被
      上訴人直接成立（本院卷一204頁），先後主張不一。又
      上訴人前對王○○提起背信罪刑事告訴，其於告訴狀記載為
      經營資產管理顧問公司，購入系爭房地後，委託王○○將系
      爭房地借名登記於被上訴人名下，王○○違反委託之任務將
      系爭房地出售予盧○○，涉犯背信嫌。嗣經檢察官偵查結果
      為不起訴處分，上訴人不服聲請再議及交付審判，亦分別
      經臺灣高等檢察署臺中分署108年度上聲議字第1337號、
      臺灣臺中地方法院108年度聲判字第81號駁回等情，業經
      本院調取臺灣臺中地方檢察署108年度他字第707號、108
      年度偵字第12093號卷宗查核無誤。上訴人於前揭刑案偵
      查中指訴就系爭房地與王○○成立委任關係，王○○違反任務
      云云，然於本件民事訴訟中復又主張就系爭房地與被上訴
      人成立借名登記契約，委任關係存在於兩造之間，其先後
      主張顯然矛盾，已難認定兩造間存有借名登記契約。
（二）上訴人於前揭刑案偵查中指稱：系爭房地總價560萬元，
      自備款260萬元開我名義的支票，由房屋仲介轉交給柯○○
      ，其餘330萬元向高雄銀行大里分行貸款，從104年10月、
      11月開始繳納到107年2月，每月繳款1萬9800元，有時用
      匯款，有時請王○○去轉帳，我平常在林博暐的戶頭有款項
      轉來轉去，所以房貸款項也是從這個帳戶支付（同上他字
      卷50頁），意指購買系爭房地之款項均由其個人繳納。惟
      上訴人於本院審理中改口稱：以555萬元向柯○○買系爭房
      地，簽約時付現金10萬元，並簽發面額30萬元、115萬元
      支票給柯○○，另匯款給被上訴人14萬2000元繳納房貸（本
      院卷二318頁）。關於系爭房地之價金總額、貸款由何人
      繳納、上訴人究竟支出若干等買賣詳情，上訴人之陳述與
      其於前揭刑案偵查中之陳述顯不相同。且縱依上訴人之主
      張，其就系爭房地既僅給付柯○○155萬元，另匯款14萬200
      0元給被上訴人繳納房貸，合計支付169萬2000元，尚未達
      其所主張買賣價金三分之一，為何即得取得系爭房地之所
      有權，此顯違背不動產交易經驗法則，上訴人未提出合理
      說明，其主張自難採信。
（三）被上訴人抗辯系爭房地係由其出資購買一節，業據提出其
      與柯○○於104年11月3日簽訂之不動產買賣契約書為證，該
      契約書約定買賣總價555萬元，分為簽約款及用印款100萬
      元、完稅款55萬元、尾款400萬元（本院卷○000-000頁）
      ，並於同年月23日辦妥所有權移轉登記，有系爭房地所有
      權狀可憑（原審卷○000-000頁）。而被上訴人為給付系爭
      房地之尾款，於同年月16日向高雄銀行大里分行申辦貸款
      ，該行於同年月24日撥放貸款350萬元，被上訴人自同年1
      2月25日起陸續繳款攤還本息，迄107年2月13日貸款全數
      清償完畢為止，被上訴人以存摺扣款、臨櫃繳納、他行匯
      入等方式共還款374萬7868元，有高雄銀行授信申請書、
      放款客戶授信明細查詢單、放款繳款紀錄查詢、高雄銀行
      大里分行110年10月27日函可稽（本院卷一213、215、353
      、355頁，卷二121頁），被上訴人前揭所辯，應屬有憑。
      又被上訴人抗辯其為償還上訴人所墊付之系爭房地買賣價
      金，以王○○胞妹王○○之帳戶於104年12月21日、25日，各
      匯款121萬元、76萬元至上訴人指定帳戶等情，亦有被上
      訴人提出之王○○國泰世華銀行台中分行存摺可參（本院卷
      一257頁），上訴人亦不否認確有收受上開款項（本院卷
      一368頁），故被上訴人抗辯系爭房地係由其出資購買，
      堪認與事實相符。
（四）上訴人雖提出不動產買賣意願書、與柯○○訂立之不動產買
      賣契約書、價金信託履約保證申請書、服務費確認單等（
      本院卷一13-41頁），並舉證人柯○○於前揭刑案偵查中證
      稱：我把系爭房地賣給雷隆程，訂金是雷隆程給仲介公司
      ，第二期款100多萬元是雷隆程開支票，之後的款項用貸
      款，後來雷隆程說要找第三人做登記名義人等語，主張系
      爭房地乃其購入後借名登記於被上訴人名下云云。惟如前
      所述，不動產登記當事人名義之可能原因原屬多端，非必
      為借名登記，柯○○於前揭刑案偵查中已明確證述：雷隆程
      沒有說為何要找第三人做登記名義人，我不清楚雷隆程與
      登記名義人之間如何約定，也不清楚他們之間什麼關係等
      語（同上他字卷74頁），是依其證詞尚無從認定兩造間就
      系爭房地成立借名登記契約。且上訴人雖於104年5月31日
      與柯○○簽訂買賣契約，但柯○○並未於簽訂該買賣契約後，
      將系爭房地所有權移轉登記予上訴人，而係於104年11月3
      日與被上訴人另行締結買賣契約後，始於104年11月23日
      將系爭房地所有權移轉登記予被上訴人，業如前述，併參
      以柯○○於前揭刑案偵查中所證述：代書說支票蓋章不清楚
      ，要找雷隆程補蓋，補蓋的時間往後挪，支票開了之後到
      兌現，中間間隔半年多等語，及上訴人於本院所主張：伊
      因中風沒有辦法償還後續款項，伊於中風前就與被上訴人
      約定，如果伊無力清償，就由被上訴人先行墊付，此部分
      屬於兩造間之委任契約關係等語（本院卷一302、303頁，
      卷二318頁），縱使系爭房地原先係由上訴人出資購買，
      然上訴人與柯○○締結買賣契約後，僅給付少部分價金，事
      後因身體健康不佳，無力負擔其餘價款，故與被上訴人約
      定，改由被上訴人出面與柯○○訂立買賣契約，並由被上訴
      人給付剩餘大部分之價金，系爭房地因而登記在被上訴人
      名下，亦不無可能，自無從執此認定有上訴人主張之借名
      登記關係。
（五）又證人即辦理系爭房地所有權移轉登記之地政士劉玉娟於
      原審固證稱：買方是雷隆程，賣方是柯○○，登記給林博暐
      等語。然劉玉娟亦同時證稱：不清楚為何登記給林博暐，
      也不知道買賣價金的款項來源或貸款由誰繳納，雷隆程跟
      林博暐間就系爭房地有何約定或關係我不瞭解，客人的事
      情我不會去問等語（原審卷二94-96頁）。依劉玉娟之證
      詞，其並未參與或見聞上訴人與被上訴人間就系爭房地協
      議之過程，僅單純代辦將系爭房地之所有權由柯○○移轉登
      記給被上訴人，尚難以其證詞即認兩造間就系爭房地有借
      名登記關係存在。另上訴人雖提出其與王○○之手機對話截
      圖，王○○對上訴人稱「貸款如何了」、「孩子也已經沒錢
      可繳」、「請你們自行處理」、「自由路的（房貸）由你
      處理應付」等（本院卷一149頁以下），主張王○○一再要
      求上訴人自行負擔房貸，可見上訴人為系爭房地之實質上
      所有權人云云。然王○○已於前揭刑案偵查中表示：雷隆程
      找我合作標臺鐵的案子，104年我將北屯區敦化路房子賣
      掉，有一筆款項，拿這筆款項去付系爭房地的頭期款，雷
      隆程說他有一棟房子，可以做法拍，出租會有收入，每個
      月2萬5000元的租金可以付給我，付房貸不是問題（同上
      他字卷50、51頁）。而上訴人於另案被上訴人及王○○對其
      所提請求損害賠償之訴訟中，亦承認借用被上訴人名義，
      與臺鐵臺北貨運服務所訂立臺北市○○區○○○路0段000巷00
      弄00號1樓房地租賃契約等情，業據本院調取臺灣臺北地
      方法院108年度訴字第2619號民事卷宗核閱無誤，該判決
      亦認定「原告主張與被告雷隆程間有投資臺鐵標租案之合
      作投資關係乙節非虛。被告雷隆程抗辯與原告林博暐僅係
      借名登記關係云云，並未舉證以實其說，尚難採憑」（原
      審卷二第62頁），則王○○基於與上訴人間之合作投資關係
      ，要求上訴人支付款項供被上訴人繳付系爭房地之房貸，
      亦為事理之常，尚難據此認定上訴人為系爭房地之真正所
      有人。
三、綜據前述，本件依上訴人所舉證據，均不足證明系爭房地係
    其所有並借名登記於被上訴人名下，則上訴人以借名登記契
    約終止後，類推適用民法第541條第2項規定，請求上訴人將
    系爭房地所有權移轉登記予上訴人，因被上訴人已將系爭房
    地出售並將所有權移轉登記予盧○○，故依民法第226條第1項
    規定，一部請求被上訴人給付300萬元，非屬有據，不應准
    許。
伍、綜上所述，上訴人主張兩造間就系爭房地存有借名登記關係
    ，既乏相當證據證明，則其據以主張終止該借名登記關係，
    依民法第226條第1項規定，訴請被上訴人給付300萬元，洵
    屬無據，不應准許。原審為上訴人敗訴之判決，於法並無不
    合。上訴意旨猶執陳詞指摘原判決不當，求予廢棄改判，為
    無理由，應駁回其上訴。
陸、本件事證已臻明確，上訴人雖聲請鑑定系爭房地於起訴時之
    市價，惟依上訴人所舉證據，尚不足證明兩造間就系爭房地
    存有借名登記關係，被上訴人既不負有將系爭房地所有權移
    轉登記予上訴人之義務，則系爭房地於起訴時之市價若干，
    即無調查之必要。兩造其餘攻擊防禦方法及所用之證據，經
    本院審酌後，認均與判決結果不生影響，爰不一一論列，附
    此敘明。
柒、據上論結，本件上訴為無理由，爰判決如主文。　　
中　　華　　民　　國　　111 　年　　3 　　月　　9 　　日
                民事第八庭  審判長法　官  杭起鶴 
　　　　　　　　　　　        　　法　官  黃裕仁 
　　　　　　　　　　　      　　　法　官  羅智文
正本係照原本作成。
上訴人得上訴。
如不服本判決，應於收受送達後二十日內向本院提出上訴書狀，
其未表明上訴理由者，應於提出上訴後二十日內向本院補提理由
書狀（均須按他造當事人之人數附繕本）。因疫情而遲誤不變期
間，得向法院聲請回復原狀。
上訴時應提出委任律師或具有律師資格之人之委任狀。委任有律
師資格者，另應附具律師資格證書及釋明委任人與受任人有民事
訴訟法第四百六十六條之一第一項但書或第二項所定關係之釋明
文書影本。如委任律師提起上訴者，應一併繳納上訴裁判費。

                                  書記官  林賢慧
　　　　　　　　　　　　　　　　　
中　　華　　民　　國　　111 　年　　3 　　月　　9 　　日